臺北高等行政法院判決　　　　　　　　　　　　　　　九十年度訴字第四四○五號
　　　　　　　　　　　　　　　.
　　原　　　告　甲○○
　　被　　　告　考選部
　　代　表　人　劉初枝部長）.
　　訴訟代理人　乙○○
右當事人間因考試事件，原告不服考試院中華民國九十年四月十七日（九十）考台訴
決字第○二五號訴願決定，提起行政訴訟。本院判決如左：
    主      文
原告之訴駁回。
訴訟費用由原告負擔。
　　事      實
一、事實概要：原告參加八十九年專門職業及技術人員特種考試消防設備士考試（下
    稱系爭考試）未獲錄取，於收受被告寄發之成績單後，以系爭考試應考須知載明
    應試科目「消防法規概要」包括消防法、消防法施行細則、消防設備師及消防設
    備士管理辦法等三項法規，認該科目有部分試題命題超出範圍，主張凡超出命題
    範圍之試題均應一律給分等語，提起訴願，遭決定駁回，遂向本院提起行政訴訟
    。
二、兩造聲明：
　(一)原告聲明：（依原告於準備程序中所為聲明如左）
    訴願決定及原處分均撤銷，並請求就八十九年專門職業及技術人員特種考試消防
    設備士考試科目「消防法規概要」乙科中，逾越應考簡章明定出題範圍之各題目
    ，均予以給分計算處分。
  (二)被告聲明：
    1.原告之訴駁回
    2.訴訟費用由原告負擔。
三、兩造爭點：
    1.原告提出本件試題疑義是否逾國家考試試題疑義處理辦法所定申請期限？
    2.八十九年專門職業及技術人員特種考試消防設備士考試科目「消防法規概要」
      試題是否逾越命題範圍，而均應一律給分？
　(一)原告主張之理由：（原告未於言詞辯論期日到場，據其所提訴狀及於準備程序陳
                      述、主張如左）
    1.被告辯稱：「：：：依國家考試試題疑義處理辦法第二條第一項規定：『應考
      人對筆試試題或公布之測驗式試題答案如有疑義，應於該次考試全部筆試完畢
      之次日起七日內，以書面向考選部申請。』本項考試應考須知所載試題疑義受
      理期間，本件訴願人並未提出任何試題疑義：：：」及「：：：惟查一般法律
      學者對法規之界定向有形式及實質二種定義：：：又法規考試之目的係著重在
      法規之解釋應用與整體理解：：：」等語，惟查，系爭考試應考簡章載明「消
      防法規概要」乙科，考試範圍包括消防法、消防法施行細則、消防設備師及消
      防設備士管理辦法三項法規，詎被告於該科目之命題，第一、三、七、八、九
      、一三、一四、一五、一七、一八、一九、三五、四八、五○、五一、五二、
      五三、五四、五六、五八、五九、六○、六五、六六、六七、六八、六九、七
      ○、七一、七四、七五、七七、七九等計三十三題明顯與簡章所載範圍不符，
      經查係出題自「各類場所消防安全設備設置標準」、「防燄性能認證實施要點
      」、「各類場所消防安全設備檢修及申報作業基準」、「內政部台內營字第六
      四二九一五號函足供公眾使用建築物之範圍」、「公共危險物品及可燃性高壓
      氣體設置標準暨安全管理辦法」等應考簡章未明載之法規函令，顯然被告出題
      係違法不當，依考試院所定測驗或試題之計分辨法，應就逾越範圍之各題一律
      給分計算，詎被告仍依原來之答案核扣計分，致原告之應考權益實質遭受損害
      。至被告依其所定「國家考試試題疑義處理辦法」第二條第一項規定，以原告
      未依該辦法於疑義受理期間提出，為逾期不予受理之處分，惟查，本件原告並
      非對系爭考試「筆試試題或公布之測驗式試題答案」有疑義，乃係針對「計分
      方式處分」認為違法不當而依法提起訴願，按舉辦試務應注意試題是否逾越簡
      章明定範圍，一旦不慎逾越即應採取補救措施，乃國家課予被告之專業上職責
      ，本件出題既違法不當超出範圍，應一律予以給分計算，此為被告及其他試務
      機關、學校久遠反覆實施行諸多年之處分，已形成「行政上之自我拘束」，人
      民對此自有信賴保護原則之適用。
    2.按訴願法第一條第一項規定：「人民對於中央或地方機關之行政處分，認為違
      法或不當，致損害其權利或利益者，得依本法提起訴願。」，本件原告係對考
      試該科目違法逾越應考簡章明定範圍之各題目，因被告未能於出題之際謹慎審
      核，試後被告所採計分方式未予補救，以系爭考試計分之評定處分係違法不當
      ，致損及權益，乃提起訴願，自然僅能在收受寄發之成績單，即「處分之通知
      」後，才得以於法定期間內提起訴願。故原告九十年一月九日收受處分之通知
      ，於同年一月十九日提起訴願，並未逾訴願法第十四條「三十日內」之法定期
      間。
    3.被告辯稱：「：：：至實質（廣義）定義之法規則除特定法典外，乃包含母法
      授權制定之法規命令：：：如命題委員認為乃測驗應考人知能深度所必須，亦
      非不得納入命題範圍：：：」等語，惟查應考簡章中「應試科目」乙欄，同時
      將消防設備師及消防設備士專業科目中「消防法規」及「消防法規概要」兩者
      對比即能一目了然。蓋於「消防法規概要」下方明白另以括號特加註明「包括
      消防法、消防法施行細則、消防設備師及消防設備士管理辦法」三種法規，並
      非「包括消防法、消防法施行細則：：：等」，今設若被告所辯，則在「消防
      法規概要」下方本無庸另以括號明確限定其出題法規種類範圍，必如同右方消
      防設備師科目中僅載「消防法規」般即「消防法規概要」等字即屬已足，且有
      必要將該三種以外之其他相關法規納入命題範圍，則明載其上即可，否則應考
      人當然善意信賴被告所發行應考簡章中該科明確限定之出題範圍，依該三種法
      規準備考試而不疑有它，此種「明示其一排除其他」之法理，不言可明，被告
      自不能諉為不知。再者，專門職業及技術人員特考中「消防設備師」與「消防
      設備士」之考試，二者層級不同，考題範圍及難易程度自亦有所差別，由此當
      能推得為何「消防設備師」考試之專業科目「消防法規」及與其相對應「消防
      設備士」之專業科目「消防法規概要」，前者未限定明載出題法規範圍，後者
      卻限定出題範圍為前述三種法規之理，且方與「概要」之稱名實相符。
    4.被告辯稱：「：：：又法規考試之目的係著重在法規之解釋應用與整體理解，
      並非單純法條文字之記憶背誦。」等語，惟查系爭考試「消防法規概要」乙科
      試題中，超出應考簡章明訂出題範圍之各題，其標準答案盡屬應記憶之形式，
      諸如「」個月、每年「」月底、「」平方公分甚至「」公釐以下等等，與被告
      所辯「著重在法規之解釋應用與整體理解，並非單純法條文字之記憶背誦」等
      語，顯非事實。
　(二)被告答辯之理由：
    1.按系爭考試「消防法規概要」一科之計分方式業於該試題正面注意事項明載為
      ：本科目試題共八○題，每題一．二五分；再依考試院八十四年十月二十四日
      修正發布之「專門職業及技術人員考試法施行細則」第八條之一規定：「應考
      人於考試後對試題或測驗式試題之答案如有疑義，應於規定期限內向該考試辦
      理試務機關提出。試題疑義處理辦法由考選部定之。」；考試院八十九年七月
      二十五日修正發布並自九十年一月一日施行之同法施行細則第九條亦規定：「
      應考人於考試後對試題或公布之測驗式試題答案，如有疑義，應於規定期限內
      提出，逾期不予受理。試題疑義提出之期限、程序、處理原則及其他有關事項
      ，由考選部報請考試院定之。」；國家考試試題疑義處理辦法第二條規定：「
      應考人對筆試試題或公布之測驗式試題答案如有疑義，應於該次考試全部筆試
      完畢之次日起七日內（郵戳為憑）以書面向考選部或受委託辦理試務機關申請
      ：：：試題疑義受理期限及應載明事項均應於各該考試應考須知中載明。應考
      人提出試題、答案疑義如逾受理期限，或前項應檢附之資料及載明事項不齊備
      者，不予受理」。查本項考試應考須知中業依上開規定，明定應考人對筆試試
      題或公布之測驗式試題答案如有疑義，應於考試完畢之次日起七日內（即八十
      九年十二月四日前，郵戳為憑）提出，逾期不予受理。然本考試試題疑義受理
      期間，本案原告李君並未提出任何試題疑義，即可認定其對試題均無異議。而
      原告遲至九十年一月二十日始以訴願方式提稱部分試題超出範圍，請求「消防
      法規概要」一科，有第一題等三十三題超出範圍，認各題均應一律給分，由於
      試題是否超出命題範圍，係屬試題疑義問題，而非原告所稱係「計分方式之處
      分」，考試院訴願決定書已明示其已逾試題疑義受理期限，自與前開規定不合
      。
    2.本項考試「消防法規概要」乙科，原告訴稱計有第一題等三十三道試題出自「
      各類場所消防安全設備設置標準」、「防焰性能認證實施要點」、「各類場所
      消防安全設備檢修及申報作業基準」、「內政部台內營字第六四二九一五號訂
      定供公眾使用建築物之範圍」及「公共危險物品及可然性高壓氣體設置標準暨
      安全管理辦法」等簡章未明載之法規或函令部分，顯有違誤等語，惟查，一般
      所稱「法規」係包括形式（狹義）及實質（廣義）二種定義，形式（狹義）定
      義之法規固指特定法典而言，以本件而言，即應包括經權責機關制定發布之「
      消防法」、「消防法施行細則」及「消防設備師及消防設備士管理辦法」等三
      項法規；至實質（廣義）定義之法規則除特定法典外，另包含由母法授權制定
      之法規命令、主管機關為執行法律所訂定之職權命令、行政規則、相關函釋及
      司法機關之解釋、決議、判例見解等。至於學者闡釋法規之學說、外國法之規
      定，如命題委員認為乃測驗應考人之知能深度所必需，亦非不得納入命題範圍
      。
    3.又法規考試之目的係著重在法規之解釋應用與整體理解，並非單純法條文字之
      記憶背誦，由於消防法內容有較多之專業用語或定義，諸如防火管理人、防焰
      物品、消防安全設備、各類場所：：：等，必須於消防法施行細則中加以闡釋
      ，若施行細則中未明定者，則必須於相關子法中詳加界定。因此本科之命題應
      不僅侷限於表面條文。查「各類場所消防安全設備設置標準」第一條規定：「
      本標準依消防法第六條第三項規定訂定之。」；「防焰性能認證實施要點」第
      一點規定：「本要點依消防法施行細則第七條第四項規定訂定之。」；「各類
      場所消防安全設備檢修及申報作業基準」第一點規定：「本基準依據消防法施
      行細則第六條第二項規定訂定之。」；「公共危險物品及可然性高壓氣體設置
      標準暨安全管理辦法」第一條規定：「本辦法依消防法第十五條第二項規定訂
      定之。」均係母法授權訂定之法規命令或主管機關為執行母法所必須之技術性
      或解釋性規定，至「內政部台內營字第六四二九一五號供公眾使用建築物之範
      圍」則為闡釋消防法第十條所必要，更不容應考人諉為不知。以本件系爭考試
      之命題而言：（一）消防法規概要第六十五題、第六十九題、第七十七題係測
      試防焰物品之定義與範圍，因消防法並未詳細說明，必須參酌防焰性能認證實
      施要點第三項具體明確界定，以及依法設置之場所在要點第二項說明之。（二
      ）消防法規概要第五十四題係測試應考人對消防法第十五條有關公共危險物品
      之定義與範圍，應參考公共危險物品及可燃性高壓氣體設置標準暨安全管理辦
      法之關規定，對定義、分類較為具體。（三）消防法規概要第六十八題旨在對
      消防法第六條所指依法令應有消防安全設備之建築物及場所，和其分類列管；
      至於場所如何分類，應參酌各類場所消防安全設備設置標準第十二條之內容。
      （四）消防法規概要第十七題、第十八題、第五十一題係對消防法第十二條有
      關消防機具、器材及設備檢測規定，消防設備士執業理應了解現行已公告檢測
      之設備項目，經濟部公告之九項與內政部公告之二十三項目。（五）另有關管
      理權人因場所發生火災致人死傷時，消防法明文可依刑法相關條文處以罰則，
      如過失傷害罪（刑法第二八四條）、過失致死罪（刑法第二七六條）等。準此
      ，「消防法規概要」命題範圍均為消防法、消防法施行細則、消防設備師及消
      防設備士管理辦法及其相關條文實質內容，足證本科之命題並未逾越範圍。
    4.查系爭考試應考須知第十五頁應試科目表係依據考試院九十年一月三十日以八
      九考台組壹一字第一一六六二號令修正發布專門職業及技術人員特種考試消防
      設備人員考試規則第七條附表二之規定辦理，而系爭考試應考須知肆應試科目
      消防設備士之消防法規概要（包括消防法、消防法施行細則、消防設備師及消
      防設備士管理辦法）之規定，係依八十五年七月九日考試院會同行政院訂定發
      布之「專門職業及技術人員特種考試消防設備人員考試應試科目表」之規定辦
      理，該應試科目表業於九十年三月二十八日由考試院會同行政院發布廢止所致
   　 ，並非如原告所稱有違法不當之處，再加以修刪。
    5.末查前揭專門職業及技術人員特種考試消防設備人員考試規則第七條附表二之
      應試科目修正草案，係被告為因應八十八年十二月二十九日修正公布之專門職
      業及技術人員考試法將於九十年一月一日施行，並於八十九年十二月二十七日
      以（八九）選專字第○八九三三○○九七八號函請考試院審議，原告於九十年
      一月二十日始以訴願方式提稱部分試題超出括弧所示法規內容等，在時限上並
      非因本件之提出而修刪考試科目。
    理      由
一、本件原告經合法通知，未於言詞辯論期日到場，核無行政訴訟法第二百十八條準
    用民事訴訟法第三百八十六條所列各款情形，爰依被告之聲請，由其一造辯論而
    為判決，合先敘明。
二、按八十四年十月二十四日考試院修正發布之專門職業及技術人員考試法施行細則
    第八條之一規定：「（第一項）應考人於考試後對試題或測驗式試題之答案如有
    疑義，應於規定期限內向該考試辦理試務機關提出。（第二項）試題疑義處理辦
    法由考選部定之。」，又八十九年七月二十五日考試院修正發布並自九十年一月
    一日施行之同法施行細則第九條亦規定：「（第一項）應考人於考試後對試題或
    公布之測驗式試題答案，如有疑義，應於規定期限內提出，逾期不予受理。（第
    二項）試題疑義提出之期限、程序、處理原則及其他有關事項，由考選部報請考
    試院定之。」，再國家考試試題疑義處理辦法第二條復規定：「（第一項）應考
    人對筆試試題或公布之測驗式試題答案如有疑義，應於該次考試全部筆試完畢之
    次日起七日內（郵戳為憑）以書面向考選部或受委託辦理試務機關申請．．．（
    第三項）試題疑義受理期限及應載明事項均應於各該考試應考須知中載明。應考
    人提出試題、答案疑義如逾受理期限，或前項應檢附之資料及載明事項不齊備者
    ，不予受理」甚明。
三、本件原告於八十九年十一月二十四日至二十五日參加八十九年專門職業及技術人
    員特種考試消防設備士考試未獲錄取之事實，有考試成績單、考試試題、八十九
    年專門職業及技術人員特種考試消防設備人員考試應考需知等影本附於原處分卷
    可稽，並為原告所不爭，自堪信為實在。經查八十九年專門職業及技術人員特種
    考試消防設備人員考試應考須知第拾肆項試題疑義業已規定應考人對筆試試題或
    公布之測驗式試題答案如有疑義，應於考試完畢之次日起七日內（即八十九年十
    二月四日前，以郵戳為憑）提出，逾期不予受理。惟查原告於該考試試題疑義受
    理期間，並未提出任何試題疑義，而遲至九十年一月二十日始以訴願方式主張部
    分試題超出範圍，請求「消防法規概要」均應一律給分等情，為原告所不否認。
    而按筆試試題是否超出命題範圍，核屬試題疑義問題，原告雖以係對本次考試該
    科目違法逾越應考簡章明定範圍之各題目，因被告未能於出題之際謹慎審核，試
    後「計分方式」仍未加補救所為「考試計分之評定處分」認為違法不當，致損及
    權益云云。但查試卷分數依閱卷委員評分之計算加總、登記如有錯誤，固非不得
    經由複查成績獲得救濟，然原告主張命題超出範圍，該部分命題均應給分，仍屬
    試題疑義之爭執，並非被告計分加總、登記有誤，原告於考試完畢（八十九年十
    一月二十五日）之次日起七日內，未依上述國家考試試題疑義處理辦法第二條規
    定向被告申請，揆諸首揭法條規定，被告自得不予受理。
四、又八十九年專門職業及技術人員特種考試消防設備人員考試應考須知，關於消防
    設備士專業科目「消防法規概要」乙科，係載明考試範圍「包括消防法、消防法
    施行細則、消防設備師及消防設備士管理辦法」三項法規。原告所稱其中第一、
    三、七、八、九、十三、十四、十五、十七、十八、十九、三十五、四十八、五
    十、五十一、五十二、五十三、五十四、五十六、五十八、五十九、六十、六十
    五、六十六、六十七、六十八、六十九、七十、七十一、七十四、七十五、七十
    七、七十九等計三十三題出題自「各類場所消防安全設備設置標準」、「防燄性
    能認證實施要點」、「各類場所消防安全設備檢修及申報作業基準」、「內政部
    台內營字第六四二九一五號函定供公眾使用建築物之範圍」、「公共危險物品及
    可燃性高壓氣體設置標準暨安全管理辦法」等應考簡章未明載之法規函令，已超
    出試題範圍一節。經查上開簡章固記載考試範圍「包括消防法、消防法施行細則
    、消防設備師及消防設備士管理辦法」三項法規，惟查考試科目既載明係消防法
    規概要，則除已例舉之消防法、消防法施行細則、消防設備師及消防設備士管理
    辦法當然在考試範圍內，凡上開法律、命令之學說理論、實務解釋、以及消防法
    律、命令之相關規定亦均在試題範圍內，並不以所例舉之消防法、消防法施行細
    則、消防設備師及消防設備士管理辦法為限。且依原告所舉上開試題出自「各類
    場所消防安全設備設置標準」、「防燄性能認證實施要點」、「各類場所消防安
    全設備檢修及申報作業基準」、「內政部台內營字第六四二九一五號函定供公眾
    使用建築物之範圍」、「公共危險物品及可燃性高壓氣體設置標準暨安全管理辦
    法」，核屬有關消防之法規命令、機關函釋，自均為「消防法規概要」一科之考
    試範圍，是系爭科目試題並未超出範圍，堪以確定。從而被告以系爭考試「消防
    法規概要」一科試題命題並未超出範圍，而予以駁回原告之請求，並無違誤，訴
    願決定予以維持，亦無不合，原告之訴難認有理由，應予駁回。
據上論結，原告之訴為無理由，依行政訴訟法第二百十八條、民事訴訟法第三百八十
五第一項前段、行政訴訟法第九十八條第三項前段，判決如主文。
中　　華　　民　　國　　　九十一　　年　　　五　　　　月　　　十五　　　日
                 　　　　   臺 北 高 等 行 政 法 院  第 一 庭
                             　　　　      審 判 長  法    官  鄭忠仁
                                           　　　    法    官  楊莉莉
                                                     法    官  林育如
右為正本係照原本作成。
如不服本判決，應於送達後二十日內，向本院提出上訴狀並表明上訴理由，如於本判
決宣示後送達前提起上訴者，應於判決送達後二十日內補提上訴理由書（須按他造人
數附繕本）。
中　　華　　民　　國　　　九十一　　年　　　五　　　　月　　　十六　　　日
       　　　　　　　　　　　　　　　　　　　　　　　書 記 官　林如冰
